【裁判字號】    88,簡上,187
【裁判日期】    890426
【裁判案由】    返還不當得利
【裁判全文】
臺灣士林地方法院民事判決  八十八年度簡上字第一八七號
    上  訴  人  甲○○
    訴訟代理人  韓名銅律師
    被上訴人    乙○○  住台北市大同區○○○路○段六二之一號
右當事人間請求返還不當得利事件，上訴人對於中華民國八十八年五月三十一日本院
士林簡易庭八十八年度士簡字第三○五號第一審判決提起上訴，本院判決如左：
    主      文
上訴駁回。
第二審訴訟費用由上訴人負擔。
    事      實
甲、上訴人方面：上訴人經合法通知未於言詞辯論期日到場，依其於準備程序所為之
    聲明及陳述如左：
一、聲明：
（一）原判決廢棄。
（二）被上訴人應給付上訴人新臺幣（下同）四十萬元，及自民國八十八年三月一日
      起至清償日止，按年息百分之五計算之利息。
二、陳述：除與原審判決書所載者相同茲予引用外，補稱：
（一）上訴人交付被上訴人二十五萬元之現金，有存提款單可證明。至於如附表編號
      一之支票部分，提示人何阿綢乃屬偽證。
（二）上訴人與刑事案件中證人施霖桐素不相識，且施霖桐證稱借款二個多月沒有收
      利息，也沒有收據，與常情不符。上訴人與刑事案件中證人何阿綢也不相識，
      何阿綢沒有要求施霖桐背書，反而在支票背面記載「國源」二字，也不合理。
      可見，如附表編號一所示支票，是由上訴人交付被上訴人之後，再由被上訴人
      交給何阿綢兌現。
（三）如附表編號一之支票兌現當時，上訴人尚未發覺被上訴人未將該筆款項依約交
      給建設公司，因此一直等到上訴人查明之後，才讓如附表編號二之支票退票。
（四）施霖桐在刑案中稱與被上訴人是合夥關係，不是僱傭關係。
三、證據：援用原審之立證方法外，提出本院八十八年度自字第五九號刑事判決。
          聲請調閱鈞院八十八年度自字第五九號刑事卷宗。
乙、被上訴人方面：
一、聲明：求為判決駁回對造之上訴。
二、陳述：除與原審判決書所載者相同茲予引用外，補稱：
（一）上訴人未因辦理銀行貸款或介紹房屋買賣而交付現金與支票給被上訴人。至上
      訴人交付如附表編號二所示之支票給被上訴人，係因上訴人向被上訴人調借現
      金而交付，上訴人意圖賴債，而濫訴於法院，且該紙支票退票未兌現。
（二）上訴人與施霖桐認識很久，並非不相識，且如附表所示二紙支票其實是不同的
      兩回事。附表編號一所示支票兌現後數個月之後，附表編號二之支票才退票，
      上訴人竟將二紙支票混在一起起訴。
三、證據：援用原審之立證方法之外，提出本院八十八年度簡上字第二四一號民事判
    決書影本。
    理      由
一、本件上訴人，經合法通知未於言詞辯論期日到場，核無民事訴訟法第三百八十六
    條所列各款之情形，爰依被上訴人聲請，由其一造辯論而為判決。
二、本件上訴人於原審起訴主張被上訴人於八十七年十月間，以媒介上訴人購買訴外
    人漢華建設股份有限公司（下稱：該建設公司）房屋，諉稱該建設公司需款為由
    ，先後向上訴人詐取現金二十五萬元，以及如附表所示之支票二張，嗣經上訴人
    向該建設公司查證並未收受上開款項及支票，經上訴人催索，被上訴人應允退還
    四十萬元，惟迄不返還，被上訴人受領該筆款項應屬民法第一百七十九條不當得
    利，為此訴請被上訴人給付四十萬元，及自八十八年三月一日起，至清償日止之
    法定遲延利息等語。被上訴人則以：上訴人並未因辦理銀行貸款或介紹房屋買賣
    而交付二十五萬元現金與如附表編號一所示之支票給被上訴人。至上訴人交付如
    附表編號二所示之支票給被上訴人，係因上訴人向被上訴人調借現金而交付，上
    訴人意圖賴債，而濫訴於法院，且該紙支票已退票未兌現等語置辯。
三、按無法律上之原因而受利益，致他人受損害者，應返還其利益，雖有法律上之原
    因，而其後已不存在者，亦同，民法第一百七十九條定有明文。又按，當事人主
    張有利於己之事實者，就其事實有舉證之責任，民事訴訟法第二百七十條前段亦
    規定甚明。查本件上訴人主張被上訴人無法律上之原因，而自上訴人處受領現金
    二十五萬元以及如附表編號一所示之支票一節，為被上訴人所否認，則上訴人就
    被上訴人受有該等利益，即應負舉證之責任。經查：
（一）關於二十五萬元現金部分：上訴人雖在本院八十八年自字第五九號刑事案件調
      查中，曾提出訴外人加鼎營造工程有限公司之世華聯合商業銀行活期存款存摺
      影本為證，惟此充其量僅能證明該公司之存提款日期及金額，實難憑此證明上
      訴人曾交付被上訴人二十五萬元，此外，上訴人復未能就此事實舉證以實其說
      ，其所為此部分主張，即難採信。
（二）關於如附表編號一之支票部分：
  １、經本院八十八年度自字第五九號刑事案件於調查程序中依職權向付款人華南商
      業銀行中山分行函查結果，該紙支票係由訴外人何阿綢提示兌現，此有該行八
      十八年五月四日華中存字第九五號函及支票正反面影本足資佐證（詳見上開刑
      事卷宗）。
  ２、該紙支票係上訴人約於八十七年十月二十一日，持向訴外人即當時在被上訴人
      處工作之施霖桐調借現款，因施霖桐無足夠現款，遂轉向何阿綢調現交給上訴
      人後，交付給何阿綢，並由何阿綢將「國源」二字記載於該紙支票背面，以示
      施霖桐之工作地點，與被上訴人無涉等情，業據證人施霖桐、何阿綢在上開刑
      事案件中分別證述在卷（詳見上開刑事卷宗八十八年六月二十二日訊問筆錄、
      同年八月十七日訊問筆錄）。
  ３、雖上訴人陳稱：施霖桐倘為上訴人調現，為何未收取利息？且未在該紙支票背
      面背書云云。經查，證人施霖桐證稱：因借款期限不到三個月，所以並未向上
      訴人收取數千元之利息等語，衡情該筆借款之金額非鉅且期限不長，應認證人
      施霖桐之證言尚堪採信。另上訴人雖否認認識施霖桐，惟自證人施霖桐證述其
      如何透過上訴人之兄林生財認識上訴人，上訴人曾與其兄合夥開公司做工程等
      細節（詳見上開刑事卷宗八十八年六月二十二日訊問筆錄），均為上訴人當庭
      聞言而不爭執以觀，應認施霖桐對於上訴人確實有相當程度之認識。且證人何
      阿綢證稱：因與施霖桐是好朋友，所以沒請施霖桐背書等語，核與證人施霖桐
      證稱：「我常向她（即何阿綢）借錢，她很大方，也不算我利息，我叫她何阿
      姨。」等語相符，因此何阿綢雖未要求施霖桐在該紙支票背面背書，亦與常理
      無違。
  ４、況且，經本院以肉眼觀察該紙支票背面「國源」二字之運筆轉折、氣韻神態，
      顯與被上訴人在上開刑事卷宗歷次當庭簽名之筆跡不同，且被上訴人亦一再否
      認是其所書寫，從而，上訴人空言否認其與施霖桐訴不相識，該紙支票應係上
      訴人交付被上訴人之後，由被上訴人交由何阿綢提示兌現云云，不足採信。
四、再查，被上訴人就其自上訴人收受如附表編號二所示之支票固自認在卷，惟辯稱
    ：該紙支票係因上訴人向被上訴人借款三十萬元而交付作為擔保之用，非無法律
    上原因等語，並經證人即被上訴人之父林榮德（詳見上開刑事卷宗八十八年三月
    三十一日訊問筆錄）、證人李景琪（詳見上開刑事卷宗八十八年八月十七日訊問
    筆錄、原審卷宗第二十二頁）、證人盧何明（詳見原審第二十二頁）分別證述在
    卷，且有林榮德之存摺影本為證，堪認為實在。上訴人主張被上訴人受領該紙支
    票無法律上之原因，應為不當得利，尚乏依據。
五、綜上所述，上訴人本於不當得利之法律關係請求被上訴人給付四十萬元，及自八
    十八年三月一日起至清償日止，按年息百分之五計算之利息，為無理由，應予駁
    回。原審為上訴人敗訴之判決，核無違誤，上訴意旨，指摘原判決不當，求予廢
    棄，為無理由，應駁回其上訴。
六、本案事證已臻明確，上訴人其餘主張陳述及攻防方法，於判決之結果不生影響，
    無庸再予一一審酌，附此指明。
七、據上論結，本件上訴為無理由，依民事訴訟法第四百三十六條之一第三項、第四
    百四十九條第一項、第七十八條、第四百六十三條、第三百八十五條第一項前段
    ，判決如主文。
中      華      民      國    八十九    年      四      月    二十六    日
                            臺灣士林地方法院民事第一庭
~B審判長法官  陳介源
~B法      官  洪慕芳
~B法      官  蔡文育
右為正本係照原本作成。
本判決不得上訴。
中      華      民      國    八十九    年      四      月    二十八    日
~B法院書記官  蔡慧娟
附表：
┌──┬─────┬─────┬──────────┬─────────┐
│編號│  面  額  │ 支票號碼 │     發 票 日       │    付 款 人      │
├──┼─────┼─────┼──────────┼─────────┤
│一  │二十五萬元│DB0000000 │八十八年一月十五日  │  華南商業銀行    │
├──┼─────┼─────┼──────────┼─────────┤
│二  │三十萬元  │DB0000000 │八十八年二月二十八日│  華南商業銀行    │
└──┴─────┴─────┴──────────┴─────────┘


司法院資訊處製作；財團法人民間司法改革基金會備份。
